最　高　行　政　法　院　判　決
　　　　　　　　　　　　　94年度判字第00397號
上　訴　人 　己○○
　　　　　 　甲○○○
　　　　　 　戊○○
　　　　　 　丙○○
　　　　　 　丁○○
兼上五人共同
訴訟代 理 人 乙○○
被 上訴 人　 財政部臺北市國稅局
代　表　人　 庚○○
上列當事人間因遺產稅事件，上訴人對於中華民國92年10月8日
臺北高等行政法院91年度訴字第3155號判決，提起上訴。本院判
決如下：
　　主  文
上訴駁回。
上訴審訴訟費用由上訴人負擔。
　　理  由
本件上訴人主張：（一）上訴人等之被繼承人林添壽於民國79年
8月15日死亡，經被上訴人核定應納遺產稅新台幣（下同）118,9
42,252元，繳納期間因多次更正展延限繳日期至89年10月10日止
。上訴人等於89年10月9日向被上訴人申請以繼承10年之免徵遺
產稅農地16筆（後分割為22筆）及遺產中坐落台北市○○區○○
段1小段142-1地號（原審判決誤載為742-1地號）等11筆土地，
按申請時公告現值抵繳遺產稅，經被上訴人於90年11月30日以財
北國稅徵字第90041774號函及同年12月20日財北國稅徵字第9011
93821號函復，該免稅農地非課徵標的物且為保護區內農業用地
，不符遺產及贈與稅法第30條第2項易於變價或保管規定，予以
否准；另以遺產中課徵標的之台北市○○區○○段壹小段142-1
地號等11筆土地抵繳，依遺產及贈與稅法施行細則第46條規定，
以核課該遺產稅價值計算抵繳價值，受理抵繳在案，上訴人不服
，申經復查結果，未獲變更，循序提起行政訴訟，經原審判決駁
回。（二）惟繼承之事件，認定法規或適用法規應為同一時點，
即抵繳物之價值認定及抵繳物之准否依據應以同一時點之法令規
定為適用。原審於「實體」方面適用法規應以「繼承或贈與行為
發生時之法律規定辦理」為時點，即抵繳物之價值認定及抵繳物
之准否依據應以「繼承或贈與行為發生時之法律規定辦理」為適
用。被上訴人認定抵繳之准否以「上訴人申請之時」之法令規定
，認定抵繳物之價值以「繼承發生之時」之價值，「程序」與「
實體」混為一談，適用法律竟有雙重標準，顯然錯誤。原審不察
竟予採信，判決理由明顯矛盾及違法。況依稅捐稽徵法第1條之1
規定，解釋函令等應以「有利於納稅義務人」為依據，被上訴人
之選擇性適用，顯違背該法律規定。（三）上訴人於89年10月10
日在稅單限繳期限內，申請以繼承土地抵繳交納遺產稅，應屬79
年未結案件，依中央法規標準法第18條規定「從新從優原北國稅
徵字第90041774號函及同年12月20日財北國稅徵字第901193821
號函復，該免稅農地非課徵標的物且為保護區內農業僅規定「並
得以實物一次抵繳」，並無修正後現時適用之「並准以課徵標的
物或其他易於變價或保管之實物一次抵繳」等字樣。再者，被繼
承人於79年8月15日歿，應適用當時之遺產及贈與稅法第30條規
定，同法施行細則第43條之1係於85年4月17日增訂，應不予適用
，且前列22筆農業用地，已計入遺產而享受扣除額，並非遺產及
贈與稅法第16條規定之不計入遺產總額，應屬課徵標的物，且易
於變價保管，否准抵繳應屬違誤。況其中坐落台北市○○區○○
段334地號1筆建地准予抵繳遺產稅，故系爭22筆土地當係課徵標
的，其所以免稅，係符合農業發展條例自耕農地之特別規定，否
則仍應課稅。故其應課徵遺產稅或免徵遺產稅均屬課徵標的，被
上訴人適用法律，更有違誤。（四）另依財政部「67年7月24日
台財稅第34897號函」及「71年9月27日台財稅第37153號函」等
函釋，「因該土地抵繳時之公告現值超過被繼承人死亡時之公告
現值，應依法核課土地增值稅後，就其餘額折抵遺產稅。」，上
開之函釋並未有「三七五租約農地始有適用」之字樣，被上訴人
亦未舉證上開函釋僅「三七五租約農地始有適用」，原審即率而
認定被上訴人之主張，顯有判決不備理由之違法，則上訴人等應
交繳之遺產稅因被上訴人之過失以致更正展延期限至89年10月10
日，則抵繳實物之價額當以延展期日89年10月10日或本案判決確
定日為準。為此，請廢棄原審判決。上訴人繼承自被繼承人林添
壽之系爭農地22筆請准以抵繳被繼承人林添壽遺產稅。被繼承人
林添壽之遺產即坐落臺北市○○區○○段一小段142-1地號等11
筆土地請准以判決確定時公告現值抵繳遺產稅等語。
被上訴人則以：（一）按「實體從舊，程序從新」為適用法規之
一般原則，繳納遺產稅乃屬稅捐之稽徵程序，抵繳之准否及抵繳
價值之認定均應適用行為時有效之法律或法規命令。上訴人主張
原審判決違背法令，顯有誤解，其引為上訴即無理由。（二）遺
產及贈與稅法施行細則第46條明定，以繼承或受贈之課徵標的物
抵繳遺產稅或贈與稅者，其抵繳價值之計算，應以該項財產核課
遺產稅或贈與稅之價值為準。上訴人援引之函釋係關於遺產土地
抵繳遺產稅其應納土地增值稅准併同抵繳，本件並無土地增值稅
抵繳問題，無該函釋之適用。本案並無上訴人所稱判決不備理由
違法之情事。（三）原審判決依行為時遺產及贈與稅法第30條及
同法施行細則第43條之1論斷，上訴人提供之免稅農地抵繳非屬
遺產稅課徵標的物，且為保護區內之農業用地，亦不符遺產及贈
與稅法第30條第2項後段「易於變價」之規定，上訴人所稱適用
法律錯誤，顯係誤解。故原審判決並無上訴理由所指不適用法規
或適用不當之違背法令，或判決理由不備之違法。茲上訴人對之
縱有爭執，要難謂適用法規錯誤或不當。是本案應無行政訴訟法
第243條第1項所指判決違背法令情事，自無首揭行政訴訟法第24
2條規定，提起上訴之要件等語，資為抗辯。
原審斟酌全辯論意旨及調查證據之結果，以：（一）經查本件上
訴人申請實物抵繳日期為89年10月9日，依中央法規標準法第18
條前段規定，應適用聲請時之法規，合先敘明。上訴人就系爭22
筆農業用地主張被上訴人應依財政部75年台財稅第7570865號函
釋意旨辦理乙節，查本案系爭22筆農業用地，並未課徵遺產稅，
依遺產及贈與稅法施行細則第43條之1規定，核非屬課徵標的物
，且該標的為保護區內之農業用地，不符遺產及贈與稅法第30條
第2項後段易於變價之規定；至上訴人所稱財政部75年台財稅第7
570865號函釋意旨，是以保護區、都市行水區、都市計畫外農業
區交通用地與水利用地等土地，既不屬公共設施用地，且不易變
價，原則上不得以之抵繳遺產稅，惟若納稅義務人確無現金繳稅
，又無其他適合抵繳之實物時，稽徵機關可予受理抵繳。本件系
爭22筆農業用地，確屬保護區內之農業用地，不易變價，惟上訴
人等亦非無其他適合抵繳之實物，復有被上訴人提出之上訴人等
繼承之土地清單附卷可參，亦與該函釋不符；更何況，依財政部
86年台財稅第861081877號函釋規定「以財政部及各權責機關在8
6年5月10日以前發布之遺產及贈與稅之釋示函令，未編入『86年
版遺產及贈與稅法令彙編』者，自86年9月1日起，非經財政部重
行核定，一律不再援引適用」，上開財政部75年台財稅第757086
5號函釋意旨，於遺產及贈與稅法第30條已有明文規定後，未再
編入86年版遺產及贈與稅法令彙編，自不得再予適用，被上訴人
據以否准受理抵繳，並無不合。（二）至被上訴人已准許抵繳之
11筆農地，上訴人請求以判決確定時公告現值抵繳遺產稅部分，
經查，遺產及贈與稅法施行細則第46條明定，納稅義務人申請以
繼承或受贈之課徵標的物抵繳遺產稅或贈與稅者，其抵繳價值之
計算，應以該項財產核課遺產稅或贈與稅之價值為準，此項規定
，於繳納遺產稅義務與抵繳遺產稅權利，均以同一價值計算，合
乎公平原則。至於上訴人所稱本件應以財政部67年台財稅第3489
7號函釋辦理乙節，經查該等函釋係就「三七五租約農地，就公
告現值三分之二計算抵繳遺產稅」所為函釋，本件該11筆土地並
非訂有三七五租約之農地，與該函釋規定無涉；至財政部71年台
財稅第37153號「遺產稅納稅義務人依遺產及贈與稅法第30條第2
項規定申請以遺產土地抵繳遺產稅，因該土地抵繳時之公告現值
超過被繼承人死亡時之公告現值，致應報繳土地增值稅者，該項
土地增值稅，准依同法施行細則第47條之規定，同時辦理抵繳。
」之函釋，亦係關於遺產土地抵繳遺產稅其應納土地增值稅准併
同抵繳之函釋，本件並無土地增值稅抵繳之問題，無該函釋之適
用；且查，該71年台財稅第37153號函釋為舊函釋，於同法施行
細則第43條之1在85年4月17日增訂後，應不適用，此觀該則函釋
在90年度修訂之遺產及贈與稅法令彙編中，即不再列入自明，自
得不予適用。是本部分核准受理抵繳之前開11筆土地，為遺產稅
課徵標的物，被上訴人以該項財產核課遺產稅之價值核計抵繳價
額，並無不合，遂駁回上訴人之訴。
本院查：按中央法規標準法第18條規定：「各機關受理人民聲請
許可案件適用法規時，除依其性質應適用行為時之法規外，如在
處理程序終結前，據以准許之法規有變更者，適用新法規。但舊
法規有利於當事人而新法規未廢除或禁止所申請之事項者，適用
舊法規。」，本件上訴人申請實物抵繳日期為89年10月9日，依
上開法條前段規定，應適用聲請時之法規，如聲請後法規有變更
，始有新舊法規比較適用問題。上訴人主張被繼承人係於79年8
月15日歿，其申請實物抵繳應適用其為申請之前即79年8月15日
繼承發生時或核發遺產稅繳款書限繳日期之81年8月15日時之遺
產及贈與稅法第30條第2項及其施行細則之規定，顯有誤解。又
被上訴人准予抵繳之遺產台北市○○區○○段334地號建地一筆
，係因該筆建地為課徵遺產標的物，且非屬保護區農地，易於變
價，符合申請時遺產及贈與稅法第30條第2項規定。系爭22筆農
地非為課徵遺產標的，且屬保護區農地，不易變價，被上訴人乃
予以否准抵繳，自為其行使裁量權所許，上訴人主張系爭22筆土
地同係課徵標的，之所以免稅，係符合農業發展條例自耕農地之
特別規定，否則仍應課稅。故其應課徵遺產稅或免徵遺產稅均屬
課徵標的，亦應准予抵繳云云，並非可採。再查：遺產及贈與稅
法施行細則係依據遺產及贈與稅法第55條所訂定，乃屬委任立法
，本具有法律之位階效力。其第46條有關抵繳價值之計算，應以
該項財產核課遺產稅或贈與稅之價值為準之規定，係以母法即遺
產及贈與稅法第55條規定為法源依歸，並無違反中央法規標準法
規定之可言，況該施行細則第46條適用之要件，係以經納稅義務
人申請為要件，乃基於納稅義務人「任意給付」之抵繳意思表示
，並非強制納稅義務人必須抵繳。又遺產與贈與稅法第30條第2
項後段以實物一次抵繳之規定，為稅法賦予納稅義務人選擇之權
利並非強制規定，況核稅與實物抵繳基準日相同，對納稅義務人
而言權利義務同等，自無對其產生不利之情事，而財政部67年7
月24日台財稅第34897號函釋「本案訂有三七五租約之農地，既
經都市計畫公告公共設施預定地，申請抵繳遺產稅，應准辦理，
惟此項土地依耕地三七五減租條例第25條規定，俟都市計畫實施
辦理徵收時，應依平均地權條例第11條及第77條規定補償佃農，
故於受理抵繳時，應先查明如其係以被繼承人死亡當時之公告現
值核計抵繳遺產稅者，因無增值，不發生增值稅問題，應就其公
告現值三分之二計算，作為抵繳金額，但如係以超過被繼承人死
亡當時公告現值之金額（因公告現值調整關係）抵繳遺產稅者，
因已有漲價事實，應依法核課土地增值稅後，就其餘額三分之二
計算抵繳金額。」，係針對遺產稅納稅義務人以遺產土地抵繳遺
產稅，因抵繳之土地為訂有三七五租約農地，如抵繳時之土地公
告現值高於繼承時公告現值，致應報繳土地增值稅，應予以扣抵
後，就公告現值三分之二計算抵繳金額而為釋示；71年9月27日
（）台財稅第37153號函釋「遺產稅納稅義務人依遺產及贈與
稅法第30條第2項規定申請以遺產土地抵繳遺產稅，因該土地抵
繳時之公告現值超過被繼承人死亡時之公告現值，致應報繳土地
增值稅者，該項土地增值稅，准依同法施行細則第47條之規定，
同時辦理抵繳。」，係針對遺產稅納稅義務人以遺產土地抵繳遺
產稅，因抵繳時之土地公告現值高於繼承發生時之公告現值，致
應報繳土地增值稅，該項土地增值稅得否一併辦理抵繳而為釋示
，與遺產土地抵繳價值之計算無關，上訴人主張依稅捐稽徵法第
1條之1規定，有該二號函釋之適用，謂本件計算抵繳遺產土地之
價值應以申請抵繳時之公告現值為準，自非可採。原審判決就本
件系爭22筆農業用地，被上訴人以其並未課徵遺產稅，依申請實
物抵繳時遺產及贈與稅法施行細則第43條之1規定，核非屬課徵
遺產稅標的物，且為保護區農地，不易變價，不准抵繳；核准受
理抵繳之系爭11筆土地，為遺產稅課徵標的物，被上訴人以該項
財產核課遺產稅之價值核計抵繳價額，並無不合，因將原決定及
原處分均予維持，駁回上訴人之訴，核無違誤。上訴論旨，仍執
前詞，指摘原審判決違誤，求予廢棄，難認有理由，應予駁回。
據上論結，本件上訴為無理由，爰依行政訴訟法第255條第1項、
第98條第3項前段，判決如主文。
中    華    民    國    94    年    3    月    10     日
                  第五庭審判長法  官　趙　永　康
                              法  官　鄭　淑　貞
                              法  官　黃　淑　玲
                              法  官　侯　東　昇
                              法  官　林  文  舟
以  上  正  本  證  明  與  原  本  無  異
中    華    民    國    94    年    3    月    11     日
　　　　　　　　　　　　　　　書記官　莊　俊　亨
